【裁判字號】    90,訴,182
【裁判日期】    900731
【裁判案由】    偽造有價證券
【裁判全文】
臺灣高雄地方法院刑事判決                            九十年度訴字第一八二號
    公  訴  人  臺灣高雄地方法院檢察署檢察官
    被      告  丁○○
    選任辯護人  江雍正律師
                吳賢明律師
                吳世敏律師
右列被告因偽造有價證券案件，經檢察官為不起訴處分（八十八年度偵字第二七一三
九號）後，告訴人聲請再議，由台灣高等法院高雄分院檢察署檢察長以八十九年度議
字第二二五號命令發回，經檢察官續行偵查後提起公訴（八十九年度偵續字第九五號
），本院判決如左：
    主  文
丁○○無罪。
    理  由
一、公訴意旨略以：被告丁○○因告訴人甲○○於民國八十五年七月間向己○○（另
    案審理）借款新台幣（下同）二百七十萬元，甲○○於同年十月間先行清償一百
    萬元，尚欠一百七十萬元未還。被告丁○○乃於八十六年三月間，與己○○之妻
    丙○○（另案審理）共同前往甲○○所開設之診所，除要求甲○○開具支票外，
    尚須簽發二張空白支票，告訴人不同意，丁○○與丙○○即先行離去，嗣後己○○即打電話怒斥甲○○為何不簽發支票，待己○○掛完電話後，丁○○與丙○○
    即回到甲○○所開設之診所，甲○○方同意簽發以大安商業銀行為付款人、面額
    一百七十萬元之支票一紙作為擔保，證明甲○○尚欠己○○一百七十萬元，但因
    甲○○經濟困難，無法使該支票兌現，故未填載發票日，且未授權丁○○等人填
    載發票日。詎丁○○與己○○、丙○○三人竟共同基於偽造有價證券之犯意連絡
    ，意圖供行使之用，而於發票日欄偽造日期章為八十六年五月十九日，並由丁○○持向銀行提示兌領，致遭付款銀行以提款不足為由拒絕付款，造成甲○○信用
    之損失。因認被告丁○○涉犯刑法第二百零一條第一項之偽造有價證券罪嫌。
二、按犯罪事實應依證據認定之，無證據不得推定其犯罪事實；不能證明被告犯罪者
    ，應諭知無罪之判決，刑事訴訟法第一百五十四條、第三百零一條第一項分別定
    有明文。又按認定不利於被告之事實，須依積極證據，苟積極證據不足為不利於
    被告事實之認定，即應為有利於被告之認定，更不必有何有利之證據，最高法院
    分別著有三十年上字第八一六號著有判例足資參照。本件公訴意旨認被告丁○○
涉犯刑法第二百零一條第一項之偽造有價證券罪嫌，無非以告訴人甲○○之指述
    、證人戊○○之證詞、告訴人甲○○將系爭支票交予另案被告丙○○時，被告丁○○亦在場，及系爭支票係由被告親自持之提示，為其論罪依據。
三、訊據被告丁○○固不否認確有於八十六年三月間，陪同另案被告丙○○、及丙○○之姐吳林美雪，三人共同前往告訴人甲○○所開設之診所，而由告訴人甲○○
    簽發以大安商業銀行為付款人、面額一百七十萬元之支票乙紙交予另案被告丙○○，後由被告持系爭支票存入其在高雄市之土銀中山分行存款帳戶，於八十六年
    六月十六日提出交換而遭退票之事實不諱，惟堅決否認上開犯行，辯稱：伊因友
    人乙○○之請求，始陪同乙○○之妻吳林美雪、及吳林美雪之妹丙○○，共同前
    去甲○○所開設之診所，因伊不知談什麼事情，所以在候診室等候，而由丙○○
    及吳林美雪進入診察室與甲○○商談，伊並無看到甲○○開票之事，係事後丙○○告訴伊，始知甲○○有簽發支票乙紙，但並無拿給伊觀看，嗣於約二個月後，
    因乙○○欲向伊購買在高雄之套房乙間，由乙○○將系爭支票郵寄予伊，以為價
    款，而由伊持上開支票存入銀行提示兌領，伊收受支票時其上已填好發票日期，
    並不知甲○○簽發支票時未填載發票日，亦不知由何人填寫等語。經查：
  (一)被告丁○○確有於八十六年三月間，陪同另案被告丙○○、及證人即丙○○之姐
    吳林美雪，三人共同前往告訴人甲○○所開設之診所，而由告訴人甲○○簽發以
    大安商業銀行為付款人、面額一百七十萬元之支票乙紙交予另案被告丙○○，後
    由被告持上開支票存入其在高雄市之土銀中山分行存款帳戶，於八十六年六月十
    六日提出交換而遭退票之事實，業據被告於偵查及本院審理時供承不諱，核與證
    人即告訴人甲○○於偵查及本院審理時證述情節大致相符，並證人吳林美雪於本
    院審理時證述屬實，且有支票影本乙紙附卷可稽。是此部分之事實，堪予認定。
  (二)證人即告訴人甲○○於本院八十七年鳳簡字第六○八號給付票款事件中及本院審
    理時證稱：系爭支票上之金額及印章均為伊所為，但日期並非伊所填寫，因伊積
    欠己○○債務，己○○打電話予伊叫伊開票，伊即簽發系爭支票交予己○○之妻
    丙○○，但因伊沒錢還，所以在票上沒寫日期，表示有欠他錢，以後有錢再還，
    而被告在伊簽發支票時確實在場，商議過程間有些爭執，伊係在診所之診察室桌
    上簽發系爭支票，整個商議過程，被告均在場，當護士拿印泥予伊時，有向伊說
    ：「王醫師，日期」，伊回答：「我知道」，伊簽發系爭支票後，即交予丙○○
    ，而由丙○○收起來等語。證人即告訴人甲○○診所之護士戊○○於本院審理中
    亦證稱：他們整個過程都在點滴室商談，伊並不清楚，被告當時有在點滴室內，
    他們出來後，甲○○開支票予他們，並叫伊拿印泥，伊看到甲○○所簽發之支票
    未載發票日，伊即向甲○○稱：「日期」，甲○○說他知道，簽發支票當時，被
    告確實在場等語，及證人告訴人甲○○診所之護士庚○○於偵查時證稱：被告有
    進去診察室，他們三人一起進來，與王醫師一起在點滴室等語。準此，並參酌被
    告因另案被告丙○○及證人吳林美雪均為婦道人家，而應證人乙○○之請求，陪
    同其等前去告訴人甲○○所開設之診所，商談債務問題，且商談過程間雙方亦有
    爭執等情可知，於告訴人甲○○與另案被告丙○○及證人吳林美雪商談上開債務
    問題時，並於告訴人甲○○簽發系爭支票時，被告均係在場之事實，應堪認定。
    惟告訴人簽發系爭支票後，即交予另案被告丙○○收執，業據證人即告訴人甲○○證述如前，且告訴人簽發支票時，證人戊○○僅向告訴人表示：「王醫師，日
    期」，告訴人答稱：「我知道」，復證人即另案被告己○○於本院審理時證稱：
    丙○○取得系爭支票後，當日即帶回台北交予伊等語；準此，另案被告丙○○由
    告訴人處取得系爭支票後，即加以收執，並當日即返回台北，直接交予另案被告
    己○○，是被告丁○○當日並未經手系爭支票，復依前所述告訴人與證人戊○○
    之對話，僅能證明告訴人簽發支票當時，確未填寫發票日期，並無法據以認定被
    告確知上情，且亦無任何證據足以證明被告丁○○確知系爭支票簽發時其上並未
    填載發票日期。從而，被告辯稱：伊確知甲○○開票之事，並不知甲○○簽發支
    票時未填載發票日期等語，尚堪採信。
  (三)被告雖於偵查及本院審理時辯稱：系爭支票係因乙○○欲向伊購買在高雄之套房
    乙間，由乙○○將上開支票郵寄予伊，以為價款，而伊於台灣高雄地方法院八十
    七年鳳簡第六○八號給付票款案件中所稱「票是己○○的太太的姊姊的先生交給
    我的，是乙○○寄給我的，吳某要在高雄買套房寄給我，要我去付款。」，係指
    欲以此票款付該套房之房屋貸款云云。惟查：被告於台灣高雄地方法院八十七年
    鳳簡第六○八號給付票款案件中稱：「票是己○○的太太的姊姊的先生交給我的
    ，是乙○○寄給我的，吳某要在高雄買套房寄給我，要我去付款。」有本院八十
    七年度鳳簡第六○八號民事判決書乙份在卷可按；而所謂乙○○因在高雄買套房
    ，寄系爭支票予被告，要被告去付款，與因乙○○寄予被告，以為價款，而由被
    告以此票款償付套房之房屋貸款，兩者意義相距甚遠，是被告所辯：伊所謂「乙○○寄給我的，吳某要在高雄買套房寄給我，要我去付款」等語，係指欲以此票
    款付該套房之房屋貸款云云，顯不足採信；且參以被告所稱與乙○○買賣之不動
    產，價款高達一百七十萬元，豈會未簽訂任何契約以為憑證，乙○○即交予被告
    系爭之支票？亦與常情相違。準此，尚難據被告前後供述不一，相互矛盾之供詞
    ，遽認系爭支票係乙○○寄予被告，以為購買被告所有不動產之價款。職是，系
    爭支票並非乙○○寄予被告以為買賣不動產之價款，而應係由另案被告己○○交
    予被告，欲以被告丁○○帳戶提示甚明。
  (四)綜據上述事證以觀，並證人即另案被告己○○於偵查及本院審理時證稱：系爭支
    票交予丁○○時，已蓋有發票日期等語可知，雖系爭支票於八十六年三月間由告
    訴人簽發，約二個月後由另案被告己○○交予被告，再由被告持上開支票存入其
    在高雄市之土銀中山分行存款帳戶，惟被告於告訴人簽發系爭支票時，僅係在場
    ，並不知票載內容之情形，已如前述，且被告於告訴人與丙○○及證人吳林美雪
    商談上開債務問題時，確均在場，被告既知告訴人與另案被告己○○確存有債權
    債務關係，事後被告取得已填載發票日期之系爭支票時，亦有合理原因認為系爭
    支票係由告訴人所填載完成簽發之票據。又縱認被告於告訴人簽發系爭支票時，
    確知系爭支票並未填載發票日期，惟衡諸常情，告訴人與另案被告己○○間確存
    有債權債務關係，告訴人當時雖未填寫發票日期，而於被告收受時已填載完成，
    則告訴人簽發支票時起至被告收受系爭支票時止，期間告訴人應有授權或由告訴
    人填載發票日期，而不至懷疑係為另案被告己○○或丙○○所偽造。另參酌被告
    苟如與另案被告己○○及丙○○共同基於偽造有價證券之犯意連絡，則被告豈會
    以自己名義之帳戶提示系爭支票，並於系爭支票遭退單後，再於本院提起給付票
    款之民事訴訟，而自曝其偽造及行使偽造有價證券之犯行？從而，雖被告於告訴
    人簽發系爭支票時確在場，且事後由被告持系爭支票存入其在高雄市之土銀中山
分行存款帳戶據以提示，及縱認系爭支票之發票日期為另案被告己○○與丙○○
    所共同偽造，此部分業據本院八十九年度自字第一五號各判處另案被告己○○與
    丙○○有期徒刑貳年，均緩刑四年，並台灣高等法院高雄分院八十九年度上訴字
    第一五三七號上訴駁回，有上開判決書二份在卷足憑，惟依上所述，被告並不知
    系爭支票係遭偽造，亦無任何積極證據足資證明被告與另案被告己○○及丙○○
    ，有共同基於偽造有價證券之犯意連絡，是尚不得僅據被告於告訴人簽發系爭支
    票時確均在場，且事後由被告持上開支票存入其在高雄市之土銀中山分行存款帳
    戶，即認被告確有上開偽造有價證券之犯行。
三、綜上所述，尚難僅據被告於告訴人簽發系爭支票時確均在場，且事後由被告持系
    爭支票存入其在高雄市之土銀中山分行存款帳戶，在無其他證據足資佐證之情形
    ，遽認被告確有共同為上開偽造有價證券之犯行。此外，復查無其他積極證據足
    以證明被告確有公訴人所指之犯行，揆諸前揭說明，不能證明被告犯罪，依法應
    諭知無罪之判決。
據上論斷，應依刑事訴訟法第三百零一條第一項，判決如主文。
本案經檢察官陳建和到庭執行職務。
中      華      民      國九十    年      七    月      三十一    日
                                  臺灣高雄地方法院刑事第六庭
                                      法  官   洪榮家
右正本證明與原本無異。
如不服本判決，應於判決送達後十日內，向本院提出上訴狀。
                                      書記官   陳寰瑛
中      華      民      國      九十    年      七    月      三十一    日


司法院資訊處製作；財團法人民間司法改革基金會備份。
